臺灣高等法院刑事裁定　　　　　　　　　　　　　　九十三年度毒抗字第三五五號
　　抗　告　人　臺灣宜蘭地方法院檢察署檢察官
　　被　　　告　甲○○
右列抗告人因被告違反毒品危害防制條例案件，不服臺灣宜蘭地方法院中華民國九十
三年七月三十日裁定（九十三年度毒聲字第二四○號），提起抗告，本院裁定如左：
    主  文
抗告駁回。
    理  由
一、原裁定略以：
  (一)原聲請意旨略謂：被告甲○○前分別因施用毒品，經二次送觀察、勒戒後，均認
    無繼續施用毒品之傾向，分別經臺灣宜蘭地方法院檢察署檢察官於八十七年十月
    二十八日、九十年八月十六日予以不起訴處分在案。詎被告復於九十三年六月三
    日在不詳處所，施用第一級毒品海洛因，業經被告自白不諱，且有慈濟大學濫用
    藥物檢驗中心檢驗總表在卷可稽，爰依毒品危害防制條例第二十條第一項及觀察
    勒戒處分執行條例第三條第一項、第二項之規定，聲請將被告送勒戒處所觀察、
    勒戒云云。
  (二)惟查被告甲○○縱有於九十三年六月三日再度施用第一級毒品海洛因之情，因距
    離上次觀察、勒戒執行完畢後未滿五年，依毒品危害防制條例第二十三條第二項
    規定，檢察官應逕為追訴，而非再聲請送觀察、勒戒。茲竟為聲請，因認不當，
    自應駁回等語。
二、檢察官抗告意旨略謂：被告前因施用毒品，分別二次經送觀察勒戒，亦分別執行
    完畢在案，惟判斷本件犯行，是否屬「五年內再犯」，其時間之基準點應以首次
    再犯」，而係「五年後再犯」，自應再行觀察、勒戒，然原法院卻以第二次送觀
    察勒戒執行完畢之日即九十年八月十六日起算，認本件犯行屬「五年內」之犯罪
    ，當有未洽云云。
三、本院認為：
  (一)按八十七年五月修正之毒品危害防制條例，係基於施毒人之性質，兼具犯罪人及
    病人之身分，並鑑於施毒人之「斷癮」，需生理治療與心理復健雙管齊下，始足
    收效之戒毒實務，乃對於施毒人之處置，雖仍設有刑事制裁規定，但原則上改為
    施以勒戒、強制戒治之處分，而戒除其身癮及心癮，以期澈底防制毒害，因此衍
    生「除刑不除罪」之原則，亦即該條例係以「勒戒」、「戒治」，代替舊肅清煙
    毒條例所定之刑罰矯治措施，而給予施毒人有自新之機會，並視其成效（即是否
    仍有繼續施用毒品），再決定是否仍應受刑事制裁。該修正規定中所定之「五年
    」之期間，即係參酌戒毒實務及他國管制措施與立法例而來，其實質意義，係注
    重前後二次施用毒品時間之距離，以視其勒戒成效而定後續再犯之處遇，故重點
    在於勒戒後之一定期間是否已經禁絕毒品，此與「三犯」之重點係在於「次數」
    有所不同，就「次數」以言，固應自第一次觀察勒戒處分執行完畢時計算其次數
    ，就「再犯」以言，則係指「前後二次」，而非自第一次起計算。復由於此次修
    正情形，規定甚為細瑣，實施結果成效不盡理想，乃於九十二年七月再度修正，
    予以簡化屬於保安處分性質之觀察、勒戒處分與其相關之刑罰關連性，亦即將原
    有之「三犯」、「五年內再犯而有繼續施用毒品傾向」等一類情形刪除，逕以刑
    事制裁處遇之，以免施毒人濫行依賴自新免刑之寬典，而認僅賦予一次自新之機
    為已足，故現行條例第二十條第三項規定，被告於觀察、勒戒執行完畢釋放後，
    五年內再犯施用毒品罪者，已毋庸再先施以觀察、勒戒，檢察官應即逕行追訴，
    予以刑罰處遇，其立法理由即係考量五年內再犯者，顯因前所實施之觀察、勒戒
    ，已不足遮斷其施用毒品之癮，故認無再先經觀察、勒戒程序之必要，此觀該條
    例歷次修法總說明及理由自明。是所指觀察、勒戒執行完畢釋放後，五年內再犯
    一節，當指「前次」送觀察、勒戒執行完畢後，五年內再犯施用毒品犯行，非指
    被告「首次」送觀察、勒戒執行完畢後之五年內，合予敘明。
  (二)查被告甲○○前於九十年七月二十六日經送觀察、勒戒，於九十年八月十六日執
    行完畢後，認無繼續施用毒品傾向，經台灣宜蘭地方法院檢察署檢察官為不起訴
    處分，有該九十年度毒偵字第一○八七、一一○○號不起訴處分書及本院被告全
    國前案紀錄表在卷可按，是被告於該次觀察、勒戒執行完畢後之五年內，再犯本
    件施用毒品罪行，揆諸上開說明，檢察官依法即應逕行追訴，而非再聲請送觀察
    、勒戒，檢察官抗告意旨竟謂所稱五年內再犯，應以首次送觀察、勒戒執行完畢
    後起算五年，非以前次起算云云，要屬誤解。因認原法院駁回檢察官之聲請，核
    無不當。本件抗告為無理由，應予駁回。
據上論結，應依刑事訴訟法第四百十二條，裁定如主文。
中　　　華　　　民　　　國　　九十三　　年　　　九　　　月　　　八　　　日
                            臺灣高等法院刑事第十四庭
                                審判長法  官  陳  祐  輔
                                      法  官  陳  國  文
                                      法  官  洪  昌  宏
右正本證明與原本無異
不得再抗告。
                                      書記官  廖  月  女
中　　　華　　　民　　　國　　九十三　　年　　　九　　　月　　　九　　　日
